臺灣新北地方法院刑事判決
110年度金訴字第205號
公  訴  人  臺灣新北地方檢察署檢察官
被      告  潘辰忠



指定辯護人  本院公設辯護人姚孟岑  
上列被告因違反期貨交易法案件，經檢察官提起公訴（110年度
偵字第5389號），被告於本院準備程序中就被訴事實為有罪之陳
述，經詢問當事人意見，合議庭裁定由受命法官依簡式審判程序
獨任審理，本院判決如下：
    主  文
潘辰忠共同犯期貨交易法第一百十二條第五項第三款之非法經營
期貨交易業務罪，處有期徒刑壹年貳月。緩刑肆年，緩刑期間付
保護管束，並應向檢察官指定之政府機關、政府機構、行政法人
、社區或其他符合公益目的之機構或團體提供壹佰捌拾小時之義
務勞務。
未扣案之犯罪所得新臺幣壹佰零貳萬貳佰肆拾元沒收，於全部或
一部不能沒收或不宜執行沒收時，追徵其價額。
    事實及理由
一、按本件被告潘辰忠所犯係死刑、無期徒刑、最輕本刑為3年
    以上有期徒刑以外之罪，其於本院準備程序中就被訴事實為
    有罪之陳述，經受命法官告知簡式審判程序之旨，並聽取其
    與公訴人、辯護人之意見後，本院認無不得或不宜改依簡式
    審判程序進行之處，爰依刑事訴訟法第273條之1第1項，裁
    定本件由受命法官獨任進行簡式審判程序，合先敘明。
二、本件犯罪事實及證據，除引用檢察官起訴書之記載（如附件
    ）外，補充更正如下：
　㈠檢察官起訴書犯罪事實欄第3至4行「民國104年某日」之記載
    應補充更正為「民國104年4月17日」。
　㈡檢察官起訴書犯罪事實欄第14行「臺灣加權股價指務期貨」
    之記載應更正為「臺灣加權股價指數期貨」。
　㈢檢察官起訴書犯罪事實欄第26至37行關於被告所使用出、入
    金帳戶之記載增列「不知情之陳丞賢申設之國泰世華商業銀
    行帳號000000000000號帳戶、不知情之曾成華申設之國泰世
    華商業銀行帳號0000000000000號帳戶、不知情之白江阿英
    申設之中國信託商業銀行帳號00000000000000號帳戶、不知
    情之林建穎申設之玉山商業銀行帳號0000000000000號帳戶
    」。
　㈣證據部分應補充記載「被告於本院準備程序及審理時之自白
    」、「得利理財教學系統網頁資料1紙」、「元氣理財教學
    網頁資料3紙」。
三、論罪科刑：
  ㈠核被告所為，係違反期貨交易法第56條第1項之規定，而犯同
    法第112條第5項第3款之非法經營期貨交易業務罪。被告與
    案外人「小乙」就前揭犯行，有犯意聯絡及行為分擔，均為
    共同正犯。
  ㈡再按所謂集合犯，乃其犯罪構成要件中，本就預定有多數同
    種類之行為將反覆實行，立法者以此種本質上具有複數行為
    ，反覆實行之犯罪，認為有包括一罪之性質，因而將此種犯
    罪歸類為集合犯，特別規定為一個獨立之犯罪類型，例如營
    業犯、收集犯、常業犯等，從而集合犯之成立，除須符合上
    開客觀條件及行為人主觀上須出於一個決意外，該自然意義
    之複數行為，在時、空上並應有反覆實行之密切關係，依社
    會通念，客觀上認為以包括之一罪評價較為合理者，始與立
    法之意旨相符（最高法院99年度台上字第3327號判決意旨參
    照）。本件被告所犯之非法經營期貨交易業務罪，係以「未
    經許可而持續從事一定業務之經營」為其犯罪構成要件，性
    質上本即包含繼續、多次經營期貨交易業務之行為，為「集
    合犯」性質之包括一罪，揆諸上開說明，應僅論以單純一罪
    。
  ㈢爰以行為人之責任為基礎，審酌期貨交易業務與國家金融、
    經濟秩序之關係直接重大，且金融交易具有高度之專業性與
    技術性，為免投資人經由非正式管道取得交易機會，又不諳
    金融商品之交易性質，而處於不利之地位，有必要規範各類
    金融服務事業之設立與經營及從業人員之資格，若未依法取
    得營業許可而經營期貨交易業務，將對國內金融秩序造成嚴
    重危害，對於投資大眾之權益亦侵害甚鉅，被告未經主管機
    關許可並發給許可證照，擅自以前揭方式非法經營期貨交易
    業務，使主管機關未能管理監督，所為已影響國家金融交易
    秩序，危害投資人之財產權益，實不足取，惟念被告並無犯
    罪之前科紀錄（此有臺灣高等法院被告前案紀錄表在卷可考
    ），素行良好，犯後始終坦承犯行，態度尚佳，兼衡其犯罪
    之動機、目的、手段、期間長短、所生危害、所獲利益，及
    被告智識程度、家庭生活經濟狀況等一切情狀，量處如主文
    所示之刑。
  ㈣緩刑之宣告：
　　經查，被告前未曾因故意犯罪受有期徒刑以上刑之宣告，有
    臺灣高等法院被告前案紀錄表在卷可按，其雖有非法經營期
    貨交易業務，致影響國家金融交易秩序、危害投資人財產權
    益之犯行，惟犯後已坦承犯行、配合檢警調查，經此偵審程
    序及罪刑之宣告，應能知所警惕，信無再犯之虞；酌以刑罰
    固屬國家對於犯罪行為人，以剝奪法益之手段，所施予之公
    法上制裁，惟其積極目的，仍在預防犯罪行為人之再犯，並
    有維持其社會聯繫之正向功能，故對於惡性未深者，即令其
    入獄服刑，誠非刑罰之目的，本院綜核各情，認被告所受宣
    告之刑，以暫不執行為適當，爰依刑法第74條第1項第1款之
    規定，對被告宣告緩刑4年，以啟自新。又緩刑期內，為使
    被告知法守法，導正其行為與法治之觀念，爰依刑法第74條
    第2項第5款之規定命其應向檢察官指定之政府機關、政府機
    構、行政法人、社區或其他符合公益目的之機構或團體提供
    180小時之義務勞務，倘被告違反上開應行負擔之事項且情
    節重大者，依刑法第75條之1第1項第4款規定，其緩刑之宣
    告仍得由檢察官聲請撤銷，併此敘明。再按執行刑法第74條
    第2項第5款至第8款所定之事項，而受緩刑之宣告者，應於
    緩刑期間付保護管束，刑法第93條第1項第2款定有明文，爰
    依上開規定，併為緩刑期間付保護管束之諭知。
四、沒收：
　　本件被告非法經營期貨交易業務，得向客戶收取每口（每筆
    ）新臺幣（下同）30至50元之手續費，偶爾會向客戶收取每
    口250元之手續費（為了避免客戶下單之口數太多），平均
    每個月差不多會有500筆交易等情，業據被告於本院審理時
    供述在卷（見本院卷第607頁），依「罪證有疑，利於被告
    」之原則，堪認被告於非法經營期貨交易業務期間（104年4
    月17日至109年12月17日，約為5年8月即68個月），至少有
    取得50元、250元之手續費各1筆，及取得30元之手續費3399
    8筆（計算式：500×68-2=33998），可取得之手續費共計102
    萬240元（計算式：30×33998+50+250=102萬240），該等手
    續費即為其本案犯行之犯罪所得，雖未經扣案，仍應依刑法
    第38條之1第1項前段、第3項之規定宣告沒收，並諭知於全
    部或一部不能沒收或不宜執行沒收時，追徵其價額。
據上論斷，應依刑事訴訟法第273條之1第1項、第284條之1、第2
99條第1項前段、第310條之2、第454條第2項，期貨交易法第56
條第1項、第112條第5項第3款，刑法第11條前段、第28條、第74
條第1項第1款、第2項第5款、第93條第1項第2款、第38條之1第1
項前段、第3項，判決如主文。
本案經檢察官蔡妍蓁提起公訴，檢察官王佑瑜到庭執行職務。
中　　華　　民　　國　　111 　年　　7 　　月　　14　　日
                    刑事第四庭    法　官
以上證明與原本無異。
如不服本判決，應於判決送達後20日內敘明上訴理由，向本院提
出上訴狀（應附繕本），上訴於臺灣高等法院。其未敘述上訴理
由者，應於上訴期間屆滿後20日內向本院補提理由書「切勿逕送
上級法院」。
                                  書記官  陳映孜
中　　華　　民　　國　　111 　年　　7 　　月　　14　　日
附錄本案判決論罪科刑法條：
期貨交易法第56條
非期貨商除本法另有規定者外，不得經營期貨交易業務。
期貨商須經主管機關之許可並發給許可證照，始得營業。
外國期貨商須經中華民國政府認許，且經主管機關之許可並發給
許可證照，始得營業。
期貨商之分支機構，非經主管機關許可並發給許可證照，不得設
立或營業。
期貨商之組織形態、設置標準及管理規則，由主管機關定之。
期貨交易法第112條
違反第106條、第107條，或第108條第1項之規定者，處3年以上1
0年以下有期徒刑，得併科新臺幣1千萬元以上2億元以下罰金。
犯前項之罪，於犯罪後自首，如自動繳交全部犯罪所得者，減輕
或免除其刑；並因而查獲其他正犯或共犯者，免除其刑。　　
犯第一項之罪，在偵查中自白，如自動繳交全部犯罪所得者，減
輕其刑；並因而查獲其他正犯或共犯者，減輕其刑至二分之一。
犯第一項之罪，其因犯罪獲致財物或財產上利益超過罰金最高額
時，得於所得利益之範圍內加重罰金。　　
有下列情事之一者，處7年以下有期徒刑，得併科新臺幣3百萬元
以下罰金：　　
一、未經許可，擅自經營期貨交易所或期貨交易所業務。　
二、未經許可，擅自經營期貨結算機構。　　
三、違反第56條第1項之規定。　　
四、未經許可，擅自經營槓桿交易商。　　
五、未經許可，擅自經營期貨信託事業、期貨經理事業、期貨顧
    問事業或其他期貨服務事業。　　
六、期貨信託事業違反第84條第1項規定募集期貨信託基金。
　　
（附件）　　
臺灣新北地方檢察署檢察官起訴書
                                     110年度偵字第5389號
　　被　　　告　潘辰忠　男　33歲（民國00年0月00日生）
　　　　　　　　　　　　住屏東縣○○鄉○○路0巷00號
　　　　　　　　　　　　居新北市○○區○○路0段00○0號7
　　　　　　　　　　　　　樓
　　　　　　　　　　　　國民身分證統一編號：Z000000000號
上列被告因違反期貨交易法案件，已經偵查終結，認應該提起公
訴，茲將犯罪事實及證據並所犯法條分敘如下：
　　　　犯罪事實
一、潘辰忠明知期貨商需經主管機關金融監督管理委員會之許可
    並發給許可證照始得營業，非期貨商不得經營期貨交易業務
    ，竟基於非法經營期貨交易業務之犯意，自民國104年某日
    至109年12月17日間，在所承租位於新北市中和區租屋處，
    未經取得期貨商資格，使用名為「元氣理財教學網」及「得
    利理財教學系統」之非法期貨網路交易平臺，招攬民眾投資
    ，對外以無須繳交保證金為誘因，僱用真實姓名年籍不詳之
    工讀生「小乙」持用收購而來之門號撥打電話，招攬不特定
    客戶陳炳輝、蔡麗婷、吳思瑜、李真儀、黃元明、李俊毅、
    葉淑均、魏菊廷、蕭勝祥、田麗群及張嘉農等人，再協助有
    意願之客戶於前揭網路交易平臺完成期貨下單開戶程序，再
    告知該等客戶前揭網站登入之帳號、密碼，供該等客戶在前
    揭網站下單投資當日之國內外期貨（包括道瓊工業平均指數
    期貨、臺灣加權股價指務期貨等金融商品）。然潘辰忠實際
    上並未將客戶之買賣下單至合法期貨交易市場，係與客戶以
    買空、賣空、當日沖銷之方式結算損益，原則上均於當日以
    上開金融商品之漲、跌點數為計算標的，交易以「口」為單
    位，由不特定之客戶撥打電話或利用前揭網站下單確認價位
    、空單或多單及口數，每筆交易先由該地下期貨集團向客戶
    收取手續費，手續費約每口新臺幣（下同）50元至250元不
    等，一個點位漲跌以200元計算，若客戶下單買「多」，而
    所購買之期貨指數上漲，以下單時與賣出時之差額點數乘以
    200元為每口所取得之收益款項；倘客戶購買之期貨指數下
    跌，則其差額點數乘以200元而計算出之金額即為客戶每口
    所損失款項。若客戶下單買「空」，其收益與損失方式則反
    之，以此方式經營期貨交易業務。潘辰忠以不知情之羅炫威
    申設之玉山商業銀行七賢分行帳號0000000000000號帳戶及
    國泰世華商業銀行帳號000000000000號帳戶、不知情之古穆
    俊龍申設之中國信託商業銀行帳號000000000000號帳戶、不
    知情之陳丞賢申設之國泰世華商業銀行帳號000000000000號
    帳戶、不知情之顏承濬(原名顏平弘)申設之中國信託商業銀
    行新店分行帳號000000000000號帳戶、不知情之蔡瑋申設之
    中國信託商業銀行帳號000000000000號帳戶、不知情之許廷
    宗申設之永豐商業銀行帳號00000000000000號帳戶、不知情
    之徐育達申設之中國信託商業銀行帳號000000000000號帳戶
    ，作為前開投資人獲利及損失金額之出、入金帳戶。
二、案經法務部調查局新北市調查處移送偵辦。
        證據並所犯法條
一、上揭犯罪事實，業據被告潘辰忠於偵查時均坦承不諱，且經
    證人羅炫威、古穆俊龍、陳丞賢、顏承濬、蔡瑋、許廷宗、
    徐育達、吳思瑜、李俊毅、李真儀、田麗群、張嘉農、黃元
    明、葉淑均、陳炳輝、蔡麗婷、蕭勝祥、魏菊廷於調詢時之
    證述，並有「財經理財教學」網頁資料、李俊毅提出之匯款
    憑條、「冰冰」通訊畫面截圖、臺東大同路郵局交易明細、
    田麗群提出之帳戶交易收執聯及交易日報表截圖、黃元明提
    出之渣打銀行匯款申請書、葉淑均提出之郵政跨行匯款申請
    書、陳炳輝提出之台新商業銀行帳戶交易明細、蔡麗婷提出
    之中國信託商業銀行帳戶交易明細、蕭勝祥提出之通訊軟體
    翻拍畫面、許廷宗申辦之永豐銀行帳戶交易明細、蔡瑋申設
    之中國信託商業銀行帳戶交易明細附卷可稽，足認被告自白
    與事實相符，犯行應堪認定。
二、㈠按期貨交易屬高度風險之財物槓桿工具，為管理交易風險
    ，確保履約能力，對於受客戶高度信賴之期貨交易經營商，
    其成立採取「許可主義」，即須有一定資本以上、負責人及
    業務員均須具一定資格，亦須取得合格之證照始得成立；其
    分支機構亦須具備一定條件，經主管機關許可始得設立，此
    觀期貨交易法第56條規定甚明。若未擁有合法期貨商執照，
    從事期貨交易業務，即為法所不許。而修正前期貨交易法第
    112條第3款所定之擅自經營期貨交易業務，係指未經許可，
    反覆從事期貨交易行為為目的之社會活動者而言。又因「股
    市是經濟的櫥窗」，此未經許可，擅自經營之地下期貨，與
    合法期貨固均含有高度射倖性，但並非所有射倖性之行為皆
    歸類為賭博。地下期貨與合法之臺指期貨交易，固然均以指
    數變化決定輸贏，同樣依數字決算勝敗，沒有實物交易。但
    期貨交易所開設台指期貨交易之目的，在於提供市場參與者
    預測未來經濟發展趨勢，而能預作避險或套利。看多或看空
    乃繫於參與者之眼光，不純然依靠機率，不能與擲骰子或玩
    麻將相類比。勝敗有時固決定於運氣，但此祇能說明期貨交
    易帶有一點賭博、投機之成分存在，絕非全然係賭博。況查
    地下期貨之違法性，在於可能反而影響正常期貨交易，吸納
    期貨市場眾多資金，使正常期貨規模萎靡不振，減少政府之
    期貨交易稅收，更可能因此導致股市異常暴漲暴跌。此與賭
    博罪重在維護社會善良風氣，所保護之法益迥然不同，是以
    此類地下期貨經濟行為自不能以賭博罪論擬替代。又臺灣期
    貨交易所訂定之「臺灣證券交易所股價指數期貨契約交易規
    則」（下稱期貨契約交易規則）第10條、第15條第1項固分
    別規定：「本契約之買賣申報以電腦自動撮合。撮合方式開
    盤採集合競價，開盤後採逐筆撮合。」「期貨商受託買賣本
    契約，應於受託前按受託買賣之合計數量預先收足交易保證
    金，並自成交日起迄交割期限屆至前，按每日結算價逐日計
    算每一委託人持有部位之權益，合併計入委託人之保證金帳
    戶餘額。」然此係針對合法經營臺灣期貨交易所股價指數期
    貨所作之規定，至於未經主管機關許可經營臺股指數期貨交
    易之業者，其擅自經營者是否為臺股指數期貨，仍須按股價
    指數期貨交易契約之定義決之，非謂其經營方式，有部分與
    上開期貨契約交易規則不符，即謂非屬股價指數期貨契約交
    易(最高法院96年度台上字第1675號、98年度台上字第5277
    號、102年度台上字第1255號判決意旨參照) 。㈡核被告潘辰
    忠所為，係違反期貨交易法第56條第1項非期貨商不得經營
    期貨交易業務之規定，應依同法第112條第5 項第3款之規定
    處罰。又被告行為後，期貨交易法第112條雖於105年11月9
    日修正公布，並自同年月11日生效，惟被告所犯未經許可經
    營期貨交易業務罪，僅有條項之調整，構成要件及刑度均未
    變更，故法律修正並無有利或不利被告之情形，故不生新舊
    法比較之問題，應逕行適用裁判時即修正後之規定。被告於
    104年至109年12月17日間為警查獲時止，分別反覆非法經營
    期貨交易業務，應係基於一個經營業務目的所為之數次交易
    行為，請論以集合犯之包括一罪。被告與「小乙」就上開犯
    行，有犯意聯絡及行為分擔，請論以共同正犯。
三、依刑事訴訟法第251條第1項提起公訴。
　  此　致
臺灣新北地方法院
中　　華　　民　　國　 110　　年　　3 　　月　　24　　日
　　　　　　　　　　　　 　　 檢察官  蔡妍蓁
本件正本證明與原本無異
中　　華　　民　　國　 110　　年　　4 　　月　　7 　　日
                              書記官  曾姿綺
附錄本案所犯法條全文
期貨交易法第56條
非期貨商除本法另有規定者外，不得經營期貨交易業務。
期貨商須經主管機關之許可並發給許可證照，始得營業。
外國期貨商須經中華民國政府認許，且經主管機關之許可並發給
許可證照，始得營業。
期貨商之分支機構，非經主管機關許可並發給許可證照，不得設
立或營業。
期貨商之組織形態、設置標準及管理規則，由主管機關定之。
期貨交易法第112條
違反第 106 條、第 107 條，或第 108 條第 1 項之規定者，處
3 年以上 10 年以下有期徒刑，得併科新臺幣 1 千萬元以上 2
億元以下罰金。
犯前項之罪，於犯罪後自首，如自動繳交全部犯罪所得者，減輕
或免除其刑；並因而查獲其他正犯或共犯者，免除其刑。
犯第 1 項之罪，在偵查中自白，如自動繳交全部犯罪所得者，
減輕其刑；並因而查獲其他正犯或共犯者，減輕其刑至二分之一
。
犯第 1 項之罪，其因犯罪獲致財物或財產上利益超過罰金最高
額時，得於所得利益之範圍內加重罰金。
有下列情事之一者，處 7 年以下有期徒刑，得併科新臺幣 3 百
萬元以下罰金：
一、未經許可，擅自經營期貨交易所或期貨交易所業務。
二、未經許可，擅自經營期貨結算機構。
三、違反第 56 條第 1 項之規定。
四、未經許可，擅自經營槓桿交易商。
五、未經許可，擅自經營期貨信託事業、期貨經理事業、期貨顧
    問事業或其他期貨服務事業。
六、期貨信託事業違反第 84 條第 1 項規定募集期貨信託基金
    。